【裁判字號】    97,簡上,614
【裁判日期】    970915
【裁判案由】    侵占
【裁判全文】
臺灣板橋地方法院刑事判決             97年度簡上字第614號
上  訴  人
即  被  告  甲○○
                    之9號7樓.
上列被告因侵占案件，不服本院97年度簡字第1030號，中華民國
97年3 月31日第一審判決（聲請簡易判決處刑案號：96年度偵緝
字第3276號、96年度偵緝字第3277號），提起上訴，本院管轄之
第二審合議庭判決如下：
    主  文
上訴駁回。
    事  實
一、甲○○於民國91年1 月間，在江澧實業股份有限公司（下稱
    江澧公司）擔任專案經理時，因接獲敦揚科技有限公司（下
    稱敦揚公司）向江澧公司訂購CDR 空白燒錄片120 萬片之訂
    單，遂告知江澧公司之採購經理丙○○可先向乙○○所經營
    之化榮石有限公司（下稱化榮石公司）購買CDR 空白燒錄片
    作為與敦陽公司交易所需。而甲○○雖知悉化榮石公司並無
    生產CDR 空白燒錄片，仍向乙○○稱可由其另行向機泰光電
    股份有限公司（下稱機泰公司）採購CDR 空白燒錄片，以作
    為交付江澧公司之用，並與乙○○商議若接下江澧公司訂單
    ，待買賣完成後，乙○○可從中獲得百分之50之利潤，乙○
    ○因見獲利頗豐遂允諾之，乃於91年1 月20日與甲○○簽訂
    委託書。嗣江澧公司採購經理丙○○評估與化榮石公司間交
    易可行，雙方遂於91年1 月23日以傳真方式簽訂買賣合約，
    約定江澧公司向化榮石公司購買CDR 空白燒錄片120 萬片，
    每片新臺幣（下同）3 .71 元，總價468 萬元，交貨日為91
    年1 月28日，訂約當日江澧公司並將總價金10分之1 之定金
    46萬8 千元匯入化榮石公司在第一銀行萬隆分行之00000000
    000 號帳戶內。乙○○則於同年月24日將上開定金交予甲○
    ○，委其向機泰公司採購CDR 空白燒錄片。然甲○○竟將敦
    揚公司之訂單取消，亦未向機泰公司採購CDR 空白燒錄片。
    甲○○既未向機泰公司採購CDR 空白燒錄片，本應將其所持
    有之上開定金46萬8 千元交還予乙○○，詎甲○○為償還其
    他債務，意圖為自己不法之所有，而將所持有之上開訂金，
    予以侵占入己，用以償還其私人債務。而江澧公司因化榮石
    公司未依約出貨，派員向化榮石公司詢問後，始知上情。
二、案經江澧公司訴由臺灣板橋地方法院檢察署檢察官偵查後聲
    請簡易判決處刑。
    理  由
壹、程序部分：
(一)按刑事訴訟法第158 條之3 規定：「證人、鑑定人依法應具
    結而未具結者，其證言或鑑定意見，不得作為證據。」所謂
    「依法應具結而未具結者」，係指檢察官或法官依刑事訴訟
    法第175 條之規定，以證人身分傳喚被告以外之人（證人、
    告發人、告訴人、被害人、共犯或共同被告）到庭作證，或
    雖非以證人身分傳喚到庭，而於訊問調查過程中，轉換為證
    人身分為調查時，此時其供述之身分為證人，則檢察官、法
    官自應依本法第186 條有關具結之規定，命證人供前或供後
    具結，其陳述始符合第158 條之3 之規定，而有證據能力。
    若檢察官或法官非以證人身分傳喚而以共犯、共同被告身分
    傳喚到庭為訊問時，其身分既非證人，即與「依法應具結」
    之要件不合，縱未命其具結，純屬檢察官或法官調查證據職
    權之適法行使，當無違法可言。而前揭不論係本案或他案在
    檢察官面前作成未經具結之陳述筆錄，係屬被告以外之人於
    偵查中向檢察官所為之陳述，本質上屬於傳聞證據，基於保
    障被告在憲法上之基本訴訟權，除該被告以外之人死亡、身
    心障礙致記憶喪失或無法陳述、滯留國外或所在不明而無法
    傳喚或傳喚不到、或到庭後拒絕陳述等情形外，如已經法院
    傳喚到庭具結而為陳述，並經被告之反對詰問，前揭非以證
    人身分而在檢察官面前未經具結之陳述筆錄，除顯有不可信
    之情況者外，依刑事訴訟法第159 條之1 第2 項，仍非不得
    為證據，惟應於判決內敘明其符合傳聞證據例外之理由。不
    能因陳述人未經具結，即一律適用本法第158 條之3 之規定
    ，排除其證據能力（97年度台上字第1373號判決意旨參照）
    。查乙○○於檢察官訊問時，係經檢察官依被告身分傳喚到
    庭訊問，本無庸具結，其於本院審理時業以證人身分具結證
    述，並經被告甲○○對之為反對詰問，按諸上開最高法院之
    判決意旨，應認乙○○上述非以證人身分而在檢察官面前所
    為未經具結之陳述，並無顯不可信之情況，自有證據能力。
(二)次按被告以外之人於審判外之陳述，雖不符刑事訴訟法第15
    9 條之1 至第159 條之4 之規定，而經當事人於審判程序同
    意作為證據，法院審酌該言詞陳述或書面陳述作成時之情況
    ，認為適當者，亦得為證據；當事人、代理人或辯護人於法
    院調查證據時，知有刑事訴訟法第159 條第1 項不得為證據
    之情形，而未於言詞辯論終結前聲明異議者，視為有前項之
    同意，刑事訴訟法第159 條之5 第1 項、第2 項分有明文。
    經查，本判決下列所引用之被告以外之人於審判外之陳述（
    包括書證），檢察官及被告於本院言詞辯論終結前均未聲明
    異議，本院審酌上開證據資料製作時之情況，尚無違法不當
    及證明力明顯過低之瑕疵，亦認為以之作為證據應屬適當，
    故揆諸前開規定，認前揭證據資料有證據能力。
貳、實體部分：
一、訊據上訴人即被告甲○○固不否認曾於91年1 月24日侵占乙
    ○○所交付之46萬8 千元之事實，惟辯稱：伊係在江澧公司
    擔任專案經理時，因接獲敦揚公司向江澧公司訂購CDR 空白
    燒錄片120 萬片之訂單，轉向乙○○另行向機泰公司採購CD
    R 空白燒錄片所收受之定金，顯係因業務關係而持有該定金
    ，應係涉犯刑法第336 條第2 項之業務侵占罪，而伊另於90
    年下旬迄91年間因業務侵占案件，經臺灣桃園地方法院判處
    有期徒刑2 年，緩刑5 年確定，本件與該案件具有連續犯之
    關係，應為該判決之既判力效力所及云云。然查：
(一)乙○○於92年2 月11日檢察官偵訊時供稱：「這件是甲○○
    在安排，我收到這筆定金後，宋（即甲○○）說要拿這錢去
    訂貨，我就把這筆錢給宋，我是在臺北市○○路第一銀行萬
    隆分行提現金給甲○○，他有給我付款證明書」、「（檢察
    官問：為何將定金交給宋？）他說接下這筆生意後，每片可
    以賺5 毛，我雖沒製造CDR ，他說他可以去找工廠生產」等
    語（詳92年度偵字第2133號偵查卷第8 頁背面、第9 頁），
    另於檢察官訊問時以證人身分具結證述：「（檢察官問：有
    無替江澧公司買採購CDR 片？）有，我有交給他46萬8 千元
    ，後來他打電話來說沒有交貨」、「（檢察官問：46萬8 千
    元呢？）他拿去採購，廠商我不認識，後來我知道沒有採購
    」等語（詳96年度偵緝字第3276號偵查卷第18頁），並有被
    告甲○○於91年1 月24日所書立，記載有「茲收到化榮石有
    限公司交付購買CDR 空白燒錄片定金，共計新臺幣468,000
    元」之付款證明乙紙在卷可按（詳92年度偵字第2133號偵查
    卷第10頁）附卷可按，堪認被告甲○○係基於證人乙○○之
    委託以上開46萬8 千元之款項向機泰公司訂購CDR 空白燒錄
    片，被告甲○○嗣因故未向機泰公司訂購CDR 空白燒錄片，
    而侵占上開46萬8 千元，並非對於業務上持有之物侵占甚明
    。是被告甲○○辯稱：伊係因業務關係而持有該定金云云，
    顯屬卸責之詞，不足採信。
(二)至證人乙○○於本院審理時雖證稱：「我拿了定金之後，我
    本來要去訂貨，我要與機泰公司做最後價錢協調時，被告就
    跟我說他要取消訂單，所以我就把定金還給他」等語（詳本
    院97年8 月26日審判筆錄第6 頁），然該等證述已與其於偵
    查中供證情節及卷附之付款證明內容不合，且本件案發時係
    91 年1月24日，迄今業已6 年多，證人乙○○於偵訊時之供
    述係最接近案發時點，其記憶應最為清晰，亦未受有外力介
    入之疑慮，是證人乙○○於本院審理時之證述尚難作為有利
    於被告之認定。
(三)綜上，本件事證明確，被告甲○○涉犯刑法第335 條第1 項
    之侵占罪，洵堪認定，應依法論科。從而，並非刑法第336
    條第2 項之業務侵占罪。從而，被告甲○○上訴意旨認其本
    件犯行，係涉犯刑法第336 條第2 項之業務侵占罪與前案業
    務侵占犯行間，有連續犯裁判上一罪關係，為前案既判力效
    力所及云云，顯不可採。
二、被告行為後，刑法及其施行法業於95年7 月1 日修正施行，
    關於新舊法律變更之比較適用，原則上應就罪刑有關之共犯
    、未遂犯、想像競合犯、牽連犯、連續犯、結合犯，以及累
    犯加重、自首減輕暨其他法定加減原因（如身分加減）與加
    減例等一切情形，綜其全部罪刑之結果而為比較（最高法院
    95年第8 次會議關於中華民國刑法94年修正施行後之法律比
    較適用決議第1 點第（四）小點參照），而此次修法與本案
    罪刑相關者，有第41條，本院認：就易科罰金之折算標準部
    分，如依修正前刑法第41條第1 項及廢止前罰金罰鍰提高標
    準條例第2 條之規定，應以銀元300 元即新臺幣900 元折算
    1 日，惟若依修正後刑法第41條第1 項前段（原罰金罰鍰提
    高標準條例第2 條已同時刪除）之規定，應以新臺幣1,000
    元、2,000 元或3,000 元折算1 日，二者相較之下，應以修
    正前之規定較有利於被告。經綜合比較前述法律變更之結果
    後，本案因修正後之規定並未對被告更為有利，依據刑法第
    2 條第1 項前段，應一體適用修正前刑法及修正前罰金罰鍰
    提高標準條例之規定，合先敘明。
二、核被告甲○○所為，係犯刑法第335 條第1 項之侵占罪。原
    審以被告犯行明確，依刑事訴訟法第449 條第1 項前段、第
    3 項、刑法第2 條第1 項前段、第335 條第1 項、修正前第
    41條第1 項前段，廢止前罰金罰鍰提高標準條例第2 條、（
    贅引罰金罰鍰提高標準條例第1 條前段）、刑法施行法第1
    條之1 第1 項、第2 項前段（漏引），中華民國九十六年罪
    犯減刑條例第2 條第1 項第3 款、第7 條、（贅引第9 條）
    ，量處被告有期徒刑6 月，並諭知如易科罰金之折算標準，
    且被告犯罪之時間係在96年4 月24日以前，復無中華民國九
    十六年罪犯減刑條例所列不予減刑之情形，而依同條例第2
    條第1 項第3 款之規定，減為有期徒刑3 月，並諭知如易科
    罰金之折算標準，認事用法均無違誤，量刑亦屬妥適。被告
    提起本件上訴，指摘原判決不當，顯無理由，應予駁回。
據上論斷，應依刑事訴訟法第455條之1第1項、第3項、第368 條
，判決如主文。
本案經檢察官吳宗光到庭執行職務。
中    華    民    國    97    年    9     月    15    日
                刑事第十四庭  審判長法  官 李幼妃
                                    法  官 張紹省
                                    法  官 鄭燕璘
此正本與原本無異。
中    華    民    國    97    年    9     月    15    日
                                    書記官 陳筱惠
不得上訴。
附錄本案論罪科刑法條全文：
刑法第335條：
意圖為自己或第三人不法之所有，而侵占自己持有他人之物者，
處 5 年以下有期徒刑、拘役或科或併科 1 千元以下罰金。
前項之未遂犯罰之。


司法院資訊處製作；財團法人民間司法改革基金會備份。
